【裁判字號】    91,家上,185
【裁判日期】    920108
【裁判案由】    離婚
【裁判全文】
台灣高等法院民事判決  九十一年度家上字第一八五號
    上  訴  人    甲○○
    訴訟代理人    王建智律師
    複  代理人    徐偉峰律師
    被  上訴人    乙○○○
    訴訟代理人    羅瑩雪律師
右當事人間請求離婚事件，上訴人對於中華民國九十一年四月二十六日台灣士林地方
法院九十年度婚字第五一三號第一審判決提起上訴，本院判決如左：
    主    文
原判決廢棄。
准上訴人與被上訴人離婚。
第一、二審訴訟費用由被上訴人負擔。
    事實及理由
一、上訴人起訴主張：兩造於六十六年九月間結婚，婚後不久即發生不時因錢財細故
    而爭吵及婆媳間磨擦，被上訴人則幾乎天天下班後回娘家至九至十點始回家導致
    家庭失和問題。七十年五月間被上訴人因恐上訴人合夥經營之事業虧損而損及其
    本身權益與財產，要求上訴人偕同其至法院辦理夫妻分別財產制，兩造之婚姻自
    此實已存有重大破綻，更導致往後十數年婚姻難以維繫。且兩造自七十九年以來
    即已分房睡，自八十五年間起即處於分居狀態迄今。而七十九年間雙方間分房之
    最大原因，實係上訴人不斷耳聞被上訴人在外有不少風花雪月之事，尤以被上訴
    人與其任職公司之董事長過從甚密所致。又七十五年五月間，被上訴人再度展現
    其控制上訴人財產及金錢之慾望，要求上訴人與友人合夥經營之麥海國際公司支
    票及印章交由其保管並掌管支出，在其吵鬧下，上訴人為求家庭和諧，勉為其難
    將公司之支票及印章交其保管，卻也導致上訴人與合夥人間發生衝突，公司營運
    困難。尤有甚者，七十八年十月間為上訴人父親拾骨進金之日，上訴人自當到場
    以盡為人子女最後之孝道，詎被上訴人卻又無中生有誣指上訴人與其女秘書有不
    正常關係而在北投住處質問之，不許上訴人前往墓地，縱然上訴人多次欲強力前
    去，卻遭被上訴人以各種暴力手段阻止，最後進金完盆依既定時辰進行，上訴人
    終未能準時前往，為此上訴人自責不已，抱憾終生，被上訴人之無理行徑，實已
    非筆墨所能形容，兩造實已達難以維持婚姻之程度，遂依民法第一千零五十二條
    第二項規定請求離婚。並上訴聲明：(一)原判決廢棄。(二)右廢棄部分，請求判准兩
    造離婚。
二、被上訴人則以：兩造婚姻原本和諧，後來會發生裂痕，係因上訴人外遇及暴力行
    為所致，此由證人顏邵璇（即兩造之女）之證詞，即足資證明。且兩造之所以分
    房及分居，均係上訴人片面造成。蓋被上訴人雖曾因遭上訴人毆打，攜子離家暫
    住娘家，但稍後為照顧升上國中三年級之長女準備應考高中，又自動回家，並未
    拒絕履行同居義務。且被上訴人為努力維持家庭完整，乃獨自負擔修繕住處之全
    部費用，支出達一百餘萬元，若被上訴人無意與上訴人同居，豈會願意出資修繕
    上訴人名下之房屋？而上訴人指被上訴人與他人有染，全屬憑空捏造，亦非事實
    。何況上訴人之父過世甚久，早完成揀骨儀式，七十八年十月間係因上訴人之三
    弟以父親墳地之風水不佳，使其諸事不順，擬議遷葬，以改善其家運，然被上訴
    人欲與上訴人討論，上訴人左顧右盼，才擔誤其到場時間等語資為抗辯。並答辯
    聲明：上訴駁回。
三、兩造不爭之事實：上訴人主張兩造間有婚姻關係，現仍存續，婚後並育有子女二
    人之事實，業據其提出戶籍謄本為證，且為被上訴人所不爭執，堪信為真實。
四、按有民法第一千零五十二條第一項各款規定以外之重大事由，難以維持婚姻者，
    夫妻之一方得請求離婚，同條第二項定有明文。次按，難以維持婚姻之重大事由
    ，夫妻雙方均須負責時，應比較衡量雙方之有責程度，僅責任較輕之一方得向責
    任較重之他方請求離婚，如雙方有責程度相同，則雙方均得請求離婚（參照最高
    法院八十八年台上字第一五一五號判決，台灣高等法院暨所屬法院八十九年十一
    月一日法律座談會）。
  (一)經查，證人顏邵璇（即兩造之女）於原法院九十一年三月十四日言詞辯論時證稱
    ：「印象中自我小學一年級約七十三年起，父母親就經常吵架．．．我和媽媽就
    跟蹤爸爸至一個女生家，而發現父親進入該女生家，當時母親有至該女生家大吵
    ，之後他們兩人就經常吵架，當時該女生和父親有何特殊舉動，由於我們的車停
    放較遠看不清楚，所以不知道有何舉動．．．至於我會記得在我國一或、國二時
    ，我曾經在睡夢中因父母的吵架聲而被驚醒，是因為在該次吵架他們兩人有動手
    ，當時父親將母親壓制在床上，而母親欲反抗，但為何吵架、打架的原因我不清
    楚，後來因為我出面拿高爾夫球桿威脅父親，母親才脫身，當時兩人有無受傷我
    已不記得了，在該次吵完架後，媽媽帶小弟離家出走，離家約幾個月。在他們的
    婚姻關係中，他們雖然住在一起，卻分房睡，但我感覺得到媽媽有想挽救這個婚
    姻，所以她常常想和父親溝通．．．他們倆人經常為細故爭吵，站在小孩的立場
    ，仍希望父母親不要離婚比較好。感覺上我認為父親須為他們的婚姻負較大的責
    任，因為父親錯的比較多」（見原審卷第一三○頁至一三一頁）等語。
  (二)證人顏邵叡（即兩造之子）於原法院九十一年三月十四日言詞辯論時亦證稱：「
    父母親間的婚姻關係並不和諧，我有看過他們吵架一、兩次。」（見原審卷第一
    三一頁）等語。
  (三)被上訴人復於原法院九十年十二月十三日言詞辯論自陳：「‧‧‧自民國七十九
    年因為原告（即上訴人）有外遇時起，我們就不曾睡在一起。我們大約從七十九
    年開始斷斷續續在協議離婚，但是因為條件談不攏，所以一直未能協議離婚。我
    們婚姻決裂的關鍵是因為原告有外遇，以及金錢上有爭執。」（見原審卷第五三
    頁）等語。
  (四)依前述證人之證詞及被上訴人之自述可知，兩造間之婚姻關係並不順遂，自七十
    三年起即常為細故吵架，且自七十九年起即分房，嗣後並進而分居至今十幾年來
    並未獲得改善。
  (五)被上訴人辯稱兩造婚姻原本和諧，後來發生裂痕係因上訴人外遇所致云云，惟未
    能舉證證明。雖證人顏邵璇即兩造之女證稱其曾與被上訴人跟蹤上訴人至一女生
    家，並發現上訴人進入該女生家，惟未見上訴人與該女生有何特殊舉動等語（見
    原審卷第一三○頁）、證人顏邵叡即兩造之子雖亦證稱「．．．我常常聽到父親
    晚上用手機和其他女生在通話，而且我有耳聞父親有外遇‧‧‧」等語（見原審
    卷第一三二頁），惟不足以證明上訴人有外遇之事實，被上訴人所辯，並不足採
    。又上訴人亦主張被上訴人與其任職公司之董事長有不正常關係，並提出照片二
    只為證（見原審卷第八九頁），惟從該照片中，並不能證明被上訴人與第三人間
    有何不正常關係。上訴人之主張，亦不足採。
  (六)末查兩造分房、分居共十餘年，期間兩造夫妻爭吵不斷，且自七十九年起即斷斷
    續續多次協議離婚，僅因條件談不攏而未協議離婚，是兩造長期分居難以維持婚
    姻之狀態，足證兩造夫妻已無法互相照顧，亦無互相疼惜、關懷之情，形同陌路
    ，夫妻繼續共同生活之目的，已無可期待，兩造婚姻自難以維持，應認構成民法
    第一千零五十二條第二項有難以維持婚姻之其他重大事由。而導致兩造婚姻破裂
    之主要原因，係兩造均懷疑對方有外遇或與第三人有不正常關係，惟如前述，均
    不能舉證以實其說。又兩造婚姻破裂之另一原因係因錢財問題兩造觀念不同而時
    有爭執所致，此亦為上訴人所不爭執，是兩造對於婚姻之難以維持之重大事由均
    有過失，且難分軒輊，參前述最高法院判決意旨，如雙方之有責程度相同，雙方
    均得請求離婚。故上訴人請求准予兩造離婚，為有理由。
六、綜上所述，上訴人以兩造婚姻已存有重大破綻，難以維持，依民法第一千零五十
    二條第二項之規定訴請離婚，為有理由。從而上訴人據以請求判決准其與被上訴
    人離婚，於法洵屬有據，應予准許。原審判決駁回上訴人之請求，尚有未洽。上
    訴意旨指摘原判決不當，求予廢棄改判，為有理由，爰由本院予以廢棄改判，如
    主文第二項所示。
七、本件事證已明，兩造其餘攻擊防禦方法，於判決結果不生影響，爰不一一詳予論
    述，附此敘明。
八、據上論結，本件上訴為有理由，依民事訴訟法第四百五十條、第七十八條、第四
    百六十三條、第三百九十二條，判決如主文。
中      華      民      國    九十二    年       一     月      八      日
                                    民事第九庭
                                        審判長法  官  吳  謙  仁
                                              法  官  魏  大  喨
                                              法  官  游  婷  麟
右正本係照原本作成。
如不服本判決，應於收受送達後二十日內向本院提出上訴書狀，其未表明上訴理由者
，應於提出上訴後二十日內向本院補提理由書狀（均須按他造當事人之人數附繕本）
上訴時應提出委任律師或具有律師資格之人之委任狀；委任有律師資格者，另應附具
律師及格證書及釋明委任人與受任人有民事訴訟法第四百六十六條之一第一項但書或
第二項（詳附註）所定關係之釋明文書影本。
中      華      民      國    九十二    年       一     月      八      日
                                              書記官  林  初  枝
附註：
民事訴訟法第四百六十六條之一（第一項、第二項）：
對於第二審判決上訴，上訴人應委任律師為訴訟代理人。但上訴人或其法定代理人具
有律師資格者，不在此限。
上訴人之配偶、三親等內之血親、二親等內之姻親，或上訴人為法人、中央或地方機
關時，其所屬專任人員具有律師資格並經法院認為適當者，亦得為第三審訴訟代理人
。


司法院資訊處製作；財團法人民間司法改革基金會備份。
